臺灣臺南地方法院新市簡易庭民事簡易判決
110年度新簡字第134號
原      告  曾鼎鈞  
訴訟代理人  李育禹律師
複代理人    曾靖雯律師
被      告  王梁秋花(即梁亦展之繼承人)


            梁亦長(即梁亦展之繼承人)


上列當事人間請求確認抵押權不存在等事件，經本院於民國110
年9月14日言詞辯論終結，判決如下：
    主      文
被告應就如附表所示之抵押權辦理繼承登記後，並將該抵押權登
記予以塗銷。
訴訟費用新臺幣肆仟參佰元由被告連帶負擔。
原告假執行之聲請駁回。
    事實及理由
一、被告等經合法通知，無正當理由，均未於言詞辯論期日到場
    ，核無民事訴訟法第386條各款所列情形，爰依原告之聲請
    ，由其一造辯論而為判決。
二、原告起訴主張：
  ㈠原告為坐落臺南市○○區○○段000地號土地（下稱系爭土地）之
    所有權人，權利範圍為全部。訴外人梁亦展於民國89年9月1
    4日以分割繼承為登記原因，取得如附表所示之抵押權（下
    稱系爭抵押權），而梁亦展已於105年1月26日死亡，其法定
    繼承人為被告等。原告於109年6月20日因買賣取得系爭土地
    所有權，惟系爭土地上存有系爭抵押權，系爭抵押權所擔保
    之債權是否存在，實有不明。退步言，系爭抵押權登記所載
    之清償日期為88年8月20日，至103年8月20日即已逾15年之
    消滅時效，其時效業已完成，故系爭抵押權縱認有擔保之債
    權存在，不論該債權之性質為何，或梁亦展是否確有交付擔
    保債權金額予訴外人即抵押債務人梁翼麟，或梁翼麟是否已
    經清償，依民法第125條、第307條、第880條規定，系爭抵
    押權擔保之債權時效業已完成，而梁亦展於該債權罹於時效
    後5年內（即108年8月20日前），未曾行使抵押權，且梁亦
    展於105年1月26日業已死亡，其繼承人即被告等迄未辦理繼
    承登記，於該債權罹於時效後5年內，亦未曾行使抵押權，
    是系爭抵押權應已逾除斥期間而消滅。系爭抵押權登記之存
    在顯已阻礙原告對系爭土地所有權之圓滿行使，系爭抵押權
    即應予塗銷。又被告等為梁亦展之繼承人，依民法第1148條
    第1項規定繼承系爭抵押權，就系爭抵押權辦理繼承登記，
    惟系爭抵押權已於108年8月20日因除斥期間經過權利人不實
    行而消滅，依民法第759條規定及最高法院之見解，為達訴
    訟經濟，原告依民法第767條第1項中段所有權除去妨害請求
    權及繼承之法律關係提起本件訴訟，請求被告等就系爭抵押
    權辦理繼承登記後，並塗銷系爭抵押權登記。
  ㈡並聲明：
　⒈如主文第1項所示。
　⒉願供擔保，請准宣告假執行。
三、被告等經合法通知，均未於言詞辯論期日到庭，亦未提出書
    狀為任何陳述或答辯。
四、本院得心證之理由:
  ㈠按請求權，因15年間不行使而消滅；消滅時效，自請求權可
    行使時起算；因繼承、強制執行、徵收、法院之判決或其他
    非因法律行為，於登記前已取得不動產物權者，應經登記，
    始得處分其物權；以抵押權擔保之債權，其請求權已因時效
    而消滅，如抵押權人，於消滅時效完成後，5年間不實行其
    抵押權者，其抵押權消滅，民法第125條前段、第128條前段
    、第759條、第880條分別定有明文。又所有人對於妨害其所
    有權者，得請求除去之，民法第767條第1項中段亦有明文。
    而所有人排除侵害請求權，為物權，有對世之效力；抵押權
    之設定登記及抵押權內容變更之登記，既屬抵押人與抵押權
    人雙方合意而經登記始得成立生效之行為。倘抵押權業已消
    滅，仍未為抵押權登記之塗銷時，則所有人自得基於所有人
    之排除侵害請求權訴請排除之（最高法院96年度台上字第85
    9號判決意旨參照）。而所有權人提起塗銷抵押權登記訴訟
    ，在抵押權人死亡時，於其繼承人尚未繼承登記前，固不得
    塗銷抵押權，惟提起塗銷抵押權之訴，合併請求繼承人應先
    辦理繼承登記，不但符合訴訟經濟原則，亦與上開規定之旨
    趣無違。
  ㈡經查：原告主張其所有之系爭土地上有系爭抵押權存在，而
    系爭抵押權所擔保之債權約定清償日為88年8月20日，系爭
    抵押權所擔保之債權請求權至遲於103年8月20日時效完成，
    被告等復未於擔保債權時效消滅完成後5年間實行系爭抵押
    權；又抵押權人梁亦展於105年1月26日死亡，被告等為其繼
    承人等情，有原告提出之系爭土地登記謄本、異動索引、梁
    亦展之繼承系統表、除戶謄本、被告等之戶籍謄本等資料在
    卷可稽，並經本院依職權向臺南市新化地政事務所調閱系爭
    土地抵押權設定登記相關資料，經該所回覆因逾15年保存期
    限已銷毀，此有臺南市新化地政事務所110年4月15日所登字
    第1100034402號函附卷可參。而被告等就原告主張之前揭事
    實，已於相當時期受合法之通知，而於言詞辯論期日不到場
    ，亦未提出書狀爭執，依民事訴訟法第280條第3項準用同條
    第1項之規定，應視同自認。是本件原告所主張之事實，堪
    信為真正。
  ㈢而系爭土地登記為原告所有，系爭抵押權所擔保之債權清償
    日為88年8月20日，有上開土地登記謄本在卷可稽，自系爭
    抵押權所擔保債權之清償日期即88年8月20日起算15年之消
    滅時效，迄至103年8月20日已屆滿，而實行系爭抵押權之5
    年除斥期間自斯時起算，至108年8月20日亦已屆至，被告等
    未實行系爭抵押權，依前開規定，系爭抵押權即因除斥期間
    經過而消滅。又已經消滅之系爭抵押權登記如仍繼續存在於
    系爭土地，自係對原告等就系爭土地之所有權造成妨害，故
    原告等依民法第767條第1項中段之規定，基於所有權排除侵
    害之作用，請求被告等塗銷系爭抵押權登記，即屬有據。
  ㈣又系爭抵押權現登記名義人為梁亦展，其就系爭抵押權權利
    由被告等繼承，惟被告等迄未辦理繼承登記，故原告請求被
    告等應先行辦理系爭抵押權繼承登記後，再請求被告等將系
    爭抵押權登記塗銷，洵屬有據。
五、綜上，原告依民法第767條第1項中段之規定及繼承之法律關
    係，請求被告等就系爭抵押權辦理繼承登記後，並請求被告
    等塗銷系爭抵押權登記，為有理由，應予准許。
六、按訴訟費用，由敗訴之當事人負擔；共同訴訟人因連帶或不
    可分之債敗訴者，應連帶負擔訴訟費用；法院為終局判決時
    ，應依職權為訴訟費用之裁判，民事訴訟法第78條、第85條
    第2項、第87條第1項定有明文。經核本件訴訟費用額為新臺
    幣4,300元（即第一審裁判費），而原告之請求為有理由，
    爰依上開規定確定被告應連帶負擔之訴訟費用如主文第2項
    所示。
七、本件係依民事訴訟法第389條第1項第3款規定，適用簡易程
    序所為被告敗訴之判決，原應依職權宣告假執行，惟原告請
    求被告塗銷系爭抵押權登記，係屬強制執行法第130條所謂
    命為一定之意思表示，按其性質並不適於強制執行，自不得
    為假執行之宣告，爰不併為准予假執行之宣告。另此部分原
    告陳明願供擔保為假執行，於法尚有未合，應予駁回。
八、結論：本件原告之訴為有理由。爰依民事訴訟法第436條第2
    項、第385條第1項前段、第78條、第85條第2項、第87條第1
    項，判決如主文。
中　　華　　民　　國　　110 　年　　9 　　月　　30　　日
                    新市簡易庭  法  官  曾仁勇
附表:
設定抵押權之土地 面積 原告權利範圍 臺南市○○區○○段000地號 215.15㎡ 全部 抵押權內容： ⒈收件年期、字號：民國89年新地普字第059760號 ⒉登記日期：89年9月14日 ⒊權利人：梁亦展 ⒋債權額比例：1分之1 ⒌擔保債權總金額：新臺幣40萬元 ⒍存續期間：自87年8月20日至88年8月20日 ⒎清償日期：88年8月20日 ⒏利息（率）：無 ⒐遲延利息（率）：無 ⒑違約金：無 ⒒債務人及債務額比例：梁翼麟 ⒓設定權利範圍：4分之1 ⒔設定義務人：梁翼麟    
以上正本係照原本作成。
如不服本判決，應於判決送達後20日內，向本院提出上訴狀並表
明上訴理由，如於本判決宣示後送達前提起上訴者，應於判決送
達後20日內補提上訴理由書（須附繕本）。
如委任律師提起上訴者，應一併繳納上訴審裁判費。
中　　華　　民　　國　　110 　年　　9 　　月　　30　　日
                                書記官  吳佩芬